【裁判字號】    98,訴,1132
【裁判日期】    981014
【裁判案由】    損害賠償
【裁判全文】
臺灣高雄地方法院民事判決              98年度訴字第1132號
原      告  甲○○
訴訟代理人  李政
被      告  丙○○
訴訟代理人  程高雄律師
            蘇吉雄律師
            陳雅娟律師
上列當事人間請求損害賠償事件，本院於民國98年9 月30日言詞
辯論終結，判決如下：
    主  文
原告之訴駁回。
訴訟費用由原告負擔。
    事實及理由
一、原告主張：坐落高雄縣仁武鄉○○段第1438地號、地目「田
    、面積3505平方公尺之土地（以下稱系爭土地）本係原告之
    父李登賀與被告、訴外人陳侯阿昭所共有，應有部分各為34
    00分之1555、3400分之145 及2 分之1 。嗣李登賀於民國92
    年8 月28日死亡後，由原告依繼承取得系爭土地上述應有部
    分。又兩造與陳侯阿昭彼此間原定有分管協議，其後兩造於
    92年10月25日再簽定土地租賃契約書1 份（以下稱系爭契約
    ），約定由原告將其分管部分出租予被告使用，依該契約第
    9 條及附件第3 條之約定，被告如欲在承租範圍建築，須徵
    得原告同意並依法申請農舍，且經核准後始可為之。詎被告
    竟違反上開約定，未經原告同意擅自在其承租部分搭建鐵皮
    屋，原告遂於95年7 月6 日以存證信函通知被告不得違法搭
    建鐵皮屋。嗣後財政部台灣省南區國稅局高雄縣分局（以下
    稱國稅局）於96年12月6 日發函通知限原告於97年1 月25日
    前恢復農用，否則將追繳原減免之遺產稅等情，原告乃檢附
    國稅局上揭函文再次函請被告應於97年1 月25日前拆除鐵皮
    屋並恢復農用，以免遭國稅局追繳遺產稅，然被告對上情均
    置之不理，以致原告遭國稅局追繳遺產稅新台幣（以下同）
    66萬2653元而受有損害。另被告、陳侯阿昭先前雖已在渠2
    人分管範圍內違法建築，然由原告所分管部分仍為農地並依
    法向高雄縣仁武鄉公所申請核發農業使用證明在案，先前亦
    經國稅局核准免徵遺產稅，足認原告遭追繳遺產稅一事與被
    告、陳侯阿昭原本在系爭土地興建地上物並無關連。爰依系
    爭契約第9 條、第12條約定請求被告賠償前開損害。並聲明
    ：被告應給付原告66萬2653元，及自起訴狀繕本送達翌日起
    至清償日止，按年息5%計算之利息。
二、被告則以：其前自75年3 月25日起即在毗鄰原告分管部分旁
    土地開設詠順汽車企業社，為擴充廠房之故，始向原告租用
    其分管部分。又系爭契約第9 條及附件第3 條約定內容均與
    遺產稅無關，且承租當時被告業已言明是要作為經營汽車廠
    之用，原告是時亦未表明若有搭建鐵皮屋將涉及追繳遺產稅
    之問題。其次，被告於搭建鐵皮屋前確有徵得原告同意，且
    自承租後旋即僱工興建，其間原告均未表示反對，俟94年間
    擴廠完工後，原告竟遲至95年7 月6 日始以存證信函通知不
    得興建，前後相距幾近3 年。另陳侯阿昭在其分管部分亦有
    興建地上物，故縱認原告果有遭國稅局追繳遺產稅，亦屬不
    可歸責於被告之事由所致。況原告向國稅局申報遺產稅前業
    與被告簽訂系爭契約，卻未併向國稅局申報此情，顯然故意
    隱匿其出租分管部分之事實等語以資抗辯，並聲明：請求駁
    回原告之訴。
三、兩造爭執與不爭執事項：
  (一)當事人不爭執事項：
    (1)被告前自75年3 月25日起即在毗鄰系爭土地旁之高雄縣仁
      武鄉○○段第1437地號土地開設詠順汽車企業社，以經營
      汽車及汽車材料零件買賣為業，並在該土地上搭建廠房作
      為營業使用。
    (2)系爭土地本為原告之父李登賀與被告、陳侯阿昭所共有，
      應有部分各為3400分之1555、3400分之145 及2 分之1 。
      嗣李登賀於92年8 月28日死亡後，由原告依繼承取得系爭
      土地上述應有部分。又兩造與陳侯阿昭乃於同年9 月20日
      簽定分管契約書，約定依各自應有部分比例就系爭土地分
      管使用。
    (3)其後兩造再於92年10月25日簽定系爭契約，約定由原告將
      其分管部分出租予被告使用，且依該契約第9 條規定：「
      土地有搭設之必要時，乙方（即被告）取得甲方（即原告
      ）之同意後得自行搭設，但不得損害原有地質，乙方於交
      還土地時自應負責回復原狀」、第12條規定：「乙方若有
      違約情事，致損害甲方之權益時願聽從甲方賠償損害，如
      甲方因涉訟所繳納之訴訟費、律師費用，均應由乙方負責
      賠償；另依該契約附件(一)第3 條亦記載：「租賃之土地，
      甲方得配合乙方申請水電等手續之申請，如乙方因使用需
      要提出農舍申請，一切應以甲方名義申請，並辦理登記、
      設籍等手續」。
    (4)被告自承租系爭土地後，即在承租範圍內整地鳩工搭建鐵
      皮屋，其後原告乃於95年7 月6 日寄發存證信函通知被告
      不得違法搭建鐵皮屋。
    (5)原告於其父李登賀死亡後，即就其所繼承系爭土地應有部
      分申請核發農業使用證明，經高雄縣仁武鄉公所審核相關
      文件並實施會勘後，於92年10月15日准予核發在案，隨後
      原告再持該農業使用證明於同年12月1 日向國稅局申報免
      納遺產稅，經該局以符合遺產及贈與稅法第17條第1 項第
      6 款要件為由准予免徵遺產稅並應列管5 年。嗣後國稅局
      於96年11月7 日查知前開土地上建有鐵皮屋之情事，遂函
      請高雄縣政府派員前往認定是否仍係作為農業使用，經高
      雄縣政府函覆國稅局應請當事人（即原告）提出農業使用
      證明等語，國稅局乃於96年11月27日逕以南區國稅高縣一
      字第0960067016號函告原告應於97年1 月25日恢復農業使
      用並檢附農業使用證明書，逾期將追繳遺產稅等情，俟原
      告收受該函文後，旋於96年12月間寄發存證信函並檢附該
      函文將上情通知被告，惟因被告始終未予拆除，國稅局乃
      向原告追繳先前因繼承系爭土地應有部分符合農業使用條
      件而免徵之遺產稅共計66萬2653元，並經原告於97年7 月
      10日繳納完畢。
  (二)當事人爭執部分：
    (1)被告於兩造簽定系爭契約後，逕在其所承租土地上興建鐵
      皮屋之舉，是否違反系爭契約第9 條之規定？
    (2)又原告事後遭國稅局追繳遺產稅一事，與被告上揭興建鐵
      皮屋之舉彼此間是否具有因果關係？
四、本院之判斷
  (一)被告於兩造簽定系爭契約後，逕在所承租土地上興建鐵皮屋
    之舉，是否違反系爭契約第9 條之規定？
    (1)按作農業使用之農業用地及其地上農作物，由繼承人或受
      遺贈人承受者，其土地及地上農作物之價值，免徵遺產稅
      ，並自承受之年起，免徵田賦10年。承受人自承受之日起
      5 年內，未將該土地繼續作農業使用且未在有關機關所令
      期限內恢復作農業使用，或雖在有關機關所令期限內已恢
      復作農業使用而再有未作農業使用情事者，應追繳應納稅
      賦；又遺產中作農業使用之農業用地及其地上農作物，由
      繼承人或受遺贈人承受者，扣除其土地及地上農作物價值
      之全數。承受人自承受之日起5 年內，未將該土地繼續作
      農業使用且未在有關機關所令期限內恢復作農業使用，或
      雖在有關機關所令期限內已恢復作農業使用而再有未作農
      業使用情事者，應追繳應納稅賦，農業發展條例第38條第
      1 項、遺產及贈與稅法第17條第1 項第6 款分別定有明文
      。查系爭土地固為兩造與陳侯阿昭等人所共有，且被告與
      陳侯阿昭於原告申報遺產稅之前，已分別在渠2 人分管部
      分搭建地上物而從事非農業使用，然依行政院農業委員會
      90年7 月31日（90）農企字第900010341 號函示內容，所
      謂「農業使用」除依農業發展條例第10條之定義加以認定
      外，因共有土地之權屬關係較單獨所有者複雜，為保障各
      共有人之權益，同時兼顧前開法律規定，共有土地如有部
      分違規使用之情事者，可由違規使用之共有人簽章切結該
      違規使用部分之土地確為其分管，並附具分管區域之地籍
      圖，且標明其分管之位置，如其違規面積小於或等於切結
      人應有持分面積，則未違規部分得以核發農業用地作農業
      使用證明書，以利辦理耕地所有權移轉登記及申請賦稅減
      免優惠。準此，系爭土地雖有部分共有人即被告、侯陳阿
      昭2 人未能從事農業使用，然原告依其應有部分比例所約
      定分管範圍既經高雄縣仁武鄉公所於92年10月15日准予核
      發農業使用證明在案，原告自得持該農業使用證明作為申
      辦免繳遺產稅之憑據，要不因其他共有人未能從事農業使
      用而受影響，合先敘明。
    (2)又原告雖堅稱：其簽定系爭契約之初並不知道被告要違規
      使用云云。然本院參諸證人丁○○前於本院審理中證述：
      伊於簽約當時有在場，兩造確有談及被告向承租原告分管
      部分係欲作為經營保養廠使用等語屬實（參見本院卷第14
      4 頁），顯見被告於簽約時已有明確表示並非作為農業使
      用之情甚明。況被告前自75年3 月25日起即在毗鄰系爭土
      地旁之高雄縣仁武鄉○○段第1437地號土地開設詠順汽車
      企業社，且依卷附照片（參見本院卷第38頁）所示當可知
      悉具有相當經營規模，而原告暨其父李登賀乃先後與被告
      共有系爭土地而各自分管，衡情對於被告多年來並非經營
      農業、且其承租原告所分管部分乃欲作為經營保養廠之用
      一節實難諉為不知。另依系爭契約附件(一)第3 條規定內容
      觀之，亦可推知原告是時已然預見被告將來或有興建農舍
      之需求，然被告既非以務農為業，縱令其將來或有假借興
      建農舍名義而行經營汽車保養場之實，仍無礙於原告事前
      已然知悉被告向其承租系爭土地分管部分並非作為農業使
      用之認定。
    (3)再被告雖迭以：其確有徵得原告同意後始在承租土地範圍
      搭建鐵皮屋云云置辯，並經證人即被告之妻乙○○到庭針
      對上情而為證述。然本院慮及證人乙○○與被告為夫妻關
      係，且被告現時乃因是否合法搭建鐵皮屋一事與原告互為
      爭訟，從而該證人所為證詞是否失於偏頗，容非無疑。況
      依證人乙○○證述內容觀之，被告歷次針對興建鐵皮屋一
      事所洽談對象分別為「原告之母」及「李政（即原告之
      堂兄）」，均非原告本人，然系爭契約當事人既為兩造，
      縱使該契約最初係由李政代理原告所簽定，惟依系爭契
      約第9 條規定既應徵得原告同意後始得搭建地上物，苟非
      有積極證據足資認定被告確有事前獲得原告同意之事實，
      仍不得逕以其另與第三人曾有洽談興建鐵皮屋之情事用以
      對抗原告。職是，本院審諸證人丁○○與兩造俱無宿怨嫌
      隙，是其證詞乃係基於客觀第三人之地位所為，衡情較諸
      證人乙○○之證述更屬可信。是依證人丁○○到庭具結證
      稱：系爭契約第9 條有針對如何搭設建物及回復原狀設有
      規定，但該條所定須得原告同意部分應具備何種形式或要
      件，伊不清楚等語（參見本院卷第144 頁）觀之，且承前
      所述，兩造於簽約時雖有論及被告承租該分管部分係欲作
      為經營汽車保養場使用之情，然是時既未明確約定原告或
      其代理人果有同意被告搭建鐵皮屋，依系爭契約第9 條及
      附件(一)第3 條規定被告仍應於徵得原告同意、並以原告名
      義申請興建農舍後始得為之。故本件被告既未能針對原告
      事前業已同意興建鐵皮屋一節舉證以實其說，是其擅自在
      承租土地上搭建鐵皮屋之舉確已違反系爭契約第9 條規定
      ，至堪認定。
  (二)又原告事後遭國稅局追繳遺產稅一事，與被告上揭興建鐵皮
    屋之舉彼此間是否具有因果關係？
    按損害賠償之債之成立，其損害之發生與有責原因事實間，
    所謂之相當因果關係，係指依經驗法則，綜合行為當時所存
    在之一切事實，為客觀之事後審查，在一般情形上，有此環
    境、有此行為之同一條件，足以發生同一之結果者，該條件
    即為發生結果之相當條件，其行為與結果為有相當之因果關
    係。反之，若在一般情形上，有此同一條件存在，依客觀之
    審查，不必皆發生此結果，該條件與結果尚非相當，而僅屬
    偶發之事實，其行為與結果間即難認為有相當因果關係（最
    高法院96年度台上字第2032號判決意旨參照）。又依民法第
    148 條第2 項規定行使權利，履行義務，應依誠實及信用方
    法。承前所述，原告前於92年10月25日簽定系爭契約之初，
    既已明知被告承租目的並非作為農業使用，是其猶隱匿上情
    ，逕於同年12月1 日向國稅局申報免納遺產稅，致使該局承
    辦人員陷於錯誤而同意就此部分免徵遺產稅，據此堪認原告
    於繼承系爭土地應有部分並與被告、侯陳阿昭約定分管後，
    再將其分管部分出租予被告作為非農業使用，茲依前揭農業
    發展條例第38條第1 項、遺產及贈與稅法第17條第1 項第6
    款規定當不得主張免徵遺產稅，且國稅局亦得本於原告所分
    管部分自兩造簽定系爭契約時起即非作為農業使用之事實而
    追繳遺產稅等情甚明。揆諸前揭說明，原告事後遭受國稅局
    追繳遺產稅乃係源於兩造簽定系爭契約約定就原告分管部分
    作為非農業使用之事實所致，縱令被告事後另有違反系爭契
    約第9 條而擅自興建鐵皮屋之舉，仍無從中斷上述原告本應
    依法繳納遺產稅其間因果關係之認定。況原告事前既已同意
    被告承租系爭土地作為非農業使用在先，其後復以違約使用
    為由而主張被告就此應負損害賠償責任，亦與民法第148 條
    所定誠實信用原則有悖，自難認有理由。職是，本件原告即
    不得依系爭契約第12條規定主張被告應就其遭國稅局追繳遺
    產稅部分負有損害賠償責任。
五、綜上所述，原告主張依系爭契約之法律關係請求被告賠償66
    萬2653元，及自起訴狀送達之翌日起至清償日止，按年息5
    ％計算之利息，洵無理由，應予以駁回。
六、本件事證已臻明確，兩造其餘主張及攻擊防禦方法與證據，
    經本院斟酌後認與本件判決結果均不生影響，故不一一論列
    ，附此敘明。
七、結論：原告之訴為無理由，依民事訴訟法第78條，判決如主
    文。
中    華    民    國    98    年    10    月    14    日
                  民事第六法庭  法  官   陳明呈
以上正本係照原本作成。
如不服本判決，應於判決送達後20日內向本院提出上訴狀，同時
表明上訴理由（原判決所違背之法令及其具體內容或依訴訟資料
可認為原判決有違背法令之具體事實）；如已於本判決宣示後送
達前提起上訴者，應於判決送達後10日內補具上訴理由（均須按
他造當事人之人數附繕本）。
中    華    民    國    98    年    10    月    14    日
                                 書記官   劉音利

司法院資訊處製作；財團法人民間司法改革基金會備份。
